【裁判字號】    97,重上更(一),154
【裁判日期】    980303
【裁判案由】    損害賠償
【裁判全文】
臺灣高等法院民事判決             97年度重上更(一)字第154號
上  訴  人  甲○○
訴訟代理人  沈志成律師
            張錦春律師
            莊國禧律師
被  上訴人  壬○○
訴訟代理人  王展星律師
被  上訴人  庚○○    原住台北縣林口鄉嘉寶村嘉溪雅坑40之
上  一  人
財產管理人  己○○○
訴訟代理人  丁○○
被上訴人    丑○○
訴訟代理人  卯○○
被  上訴人  子○○
            癸○○
追加原告    丙○○
            乙○○
            寅○○
            辛○○
            戊○○○
上列當事人間請求損害賠償事件，上訴人對於中華民國九十五年
十二月十四日台灣臺北地方法院九十四年度訴字第一八九三號第
一審判決提起上訴，戊○○○、丙○○、乙○○、寅○○、辛○
○追加為原告，經最高法院第一次發回更審，本院於九十八年二
月十七日言詞辯論終結，判決如下：
    主  文
原判決關於命上訴人給付暨負擔訴訟費用之裁判均廢棄。
上廢棄部分，被上訴人在第一審之訴駁回。
追加原告之訴及其假執行之聲請均駁回。
第一審訴訟費用由被上訴人連帶負擔、第二審及發回前第三審訴
訟費用由被上訴人及追加原告連帶負擔。
    事  實
甲、上訴人方面：
壹、聲明：
一原判決關於命上訴人給付暨假執行宣告之裁判均廢棄。
二上廢棄部分，駁回被上訴人第一審之訴及其假執行之聲請。
三駁回追加原告之訴。
貳、陳述：除與原判決及發回前本院判決記載相同者外，補稱略
    以：
一被上訴人係以許玉珠繼承人身分請求伊返還所領取台北市政府
  徵收伊及被上訴人之母許玉珠之被繼承人許全喜所有坐落台北
  市○○段○○段二九三－一地號、二九五－一地號、二九七地
  號、三００地號、三０三地號及三０八地號土地（下稱系爭土
  地）之徵收補償費新台幣（下同）一億三千五百四十八萬七千
  六百五十六元（下稱系爭土地徵收補償費）中屬許玉珠應分得
  之二千二百五十八萬一千二百七十六元（下稱系爭款項），惟
  許玉珠死亡後，其遺產並未分割，其繼承人除被上訴人外，尚
  有廖鎮雄，廖鎮雄於九十四年六月二十四日死亡，其繼承人為
  戊○○○、寅○○、丙○○、乙○○、辛○○（下稱戊○○○
  等五人，被上訴人與戊○○○等五人，下合稱壬○○等人），
  戊○○○等五人未一同起訴，被上訴人起訴之當事人適格即有
  欠缺。
二民事訴訟法第五十六條之一第一項規定，於第二審訴訟程序中
  並無適用餘地，否則有害及當事人之審級利益，被上訴人遲至
  第二審程序始聲請裁定追加戊○○○等五人為原告，於法不合
  ，何況被上訴人並未證明戊○○○等五人是否確實拒絕同為原
  告及其拒絕是否確無正當理由。
三系爭土地徵收補償費於許全喜之全體繼承人間分割遺產訴訟（
  案列台灣台北地方法院九十四年度家訴字第一二四號，下稱他
  案分割遺產訴訟），未經列為分割遺產範圍，仍屬許全喜全體
  繼承人公同共有，壬○○等人未得許全喜全體繼承人同意，逕
  行起訴，其當事人不適格，又倘認許全喜遺產之公同共有關係
  已因系爭分割遺產訴訟判決而消滅，被上訴人依其應繼分各自
  享有權利，僅得分別就其應得部分而為請求，戊○○○等五人
  非屬必要共同原告，亦不得於第二審追加。
四壬○○等人主張之事實，性質上屬民法第一千一百四十六條之
  繼承回復請求權，惟許全喜於五十一年間已經死亡，壬○○等
  人之繼承回復請求權已因除斥期間屆滿而消滅。
五被上訴人於九十四年二月十五日提起本件訴訟，其請求八十九
  年二月十五日前之利息，已罹於時效而消滅。
六許玉珠所立放棄書之真意，不僅願放棄對許全喜所遺建物、土
  地及財產之權利，且同意將之贈與伊，雖未辦理登記，仍難謂
  不生契約上之效力，伊受贈與而領取補償金，自非不當得利。
七被上訴人子○○將許玉珠之身分證及印章交伊辦理請領系爭土
  地徵收補償費事宜，伊持往請領時，發現許玉珠身分證上出生
  年月日及養父母姓名有誤，經子○○向天恩安養院取得許玉珠
  本人不刻前往辦理之證明後，委由伊子許庭禎代為辦理許玉珠
  之身分證及戶籍登記之更正，台北市政府及大安區戶政事務所
  並發函通知子○○前往辦理更正，壬○○等人豈有不知伊辦理
  許玉珠身分證及戶籍登記更正事宜之理。
八縱許玉珠書立之放棄書無效，惟許玉珠確實委任伊代為領取補
  償費，則在委任關係終止前，伊就補償金仍有法律上之原因。
參、證據：援用原審及發回前本院前審提出者。
乙、被上訴人方面：
被上訴人子○○未於言詞辯論期日到場，據其於準備程序期日到
場與被上訴人壬○○、庚○○、丑○○、癸○○共同陳稱：
壹、聲明：上訴駁回。
貳、陳述：除與原判決及發回前本院判決記載相同者外，補稱略
    以：
一他案分割遺產訴訟之判決，已就許全喜遺產判決分割，效力及
  於許全喜全部遺產，系爭款項為許玉珠就系爭土地徵收補償費
  按應繼分計算應獨得之財產，非許全喜全體繼承人公同共有之
  遺產，伊等提起本件訴訟，無當事人不適格問題。
二依土地徵收條例第二十五條規定，徵收補償費得由部分繼承人
  按其應繼分領取之，此項規定為民法第一千一百五十一條規定
  之特別規定，伊等自得以許金珠繼承人身分，提起本件訴訟。
三伊等提起本件訴訟時，追加原告之被繼承人廖鎮雄尚未經確認
  為許玉珠之親生子，故伊等提起本件訴訟，當事人適格並無欠
  缺，而戊○○○等五人於本院前審程序中已追加為原告，所為
  主張與伊等相同，亦已補正當事人適格之欠缺。
四系爭放棄書上許玉珠簽名及文字均非許玉珠本人所為，該放棄
  書簽立於七十五年十二月一日，惟印鑑證明係於同年月十九日
  始核發，顯見放棄書係上訴人自行偽造。
五縱放棄書為真正，惟許全喜於一年五月二十三日死亡，許玉珠
  未於許全喜死亡後二個月內以書面向法院為拋棄繼承表示，難
  認已生拋棄繼承效力。
六縱認許玉珠有拋棄系爭土地權利之意思表示，惟並未辦理拋棄
  登記或贈與登記，該放棄書亦未生效。
七許玉珠於七十六年間中風，自七十八年起已呈植物人狀態長期
  臥床，於八十一年間住進安養中心，自無可能於八十三年間授
  權上訴人變更印鑑、領取印鑑證明及換發新身分證代領系爭土
  地徵收補償費。
參、證據：除援用原審及發回前本院前審提出者外，補提訊問筆
    錄、台北市政府地政處函、和解書草案為證。
丙、追加原告方面：
追加原告丙○○、乙○○、辛○○未於言詞辯論期日到場，據其
等於本院前審訴訟程序與追加原告戊○○○、寅○○共同陳稱：
壹、聲明：上訴人應給付被上訴人及追加原告二千二百五十八萬
一千二百七十六元及自八十四年二月十八日起至清償日止，按週
年利率百分之五計算之利息及以供擔保為條件之假執行宣告。
貳、陳述：引用發回前本院判決所載。
    理  由
甲、程序方面
一按於第二審訴訟程序為訴之變更或追加，非經他造同意，不得
  為之，但訴訟標的對於數人必須合一確定時，追加其原非當事
  人之人為當事人者，不在此限，此觀民事訴訟法第四百十六條
  第一項、第二百五十五條第一項第五款規定自明。又訴訟標的
  對於數人必須合一確定而應共同起訴，如其中一人或數人拒絕
  同為原告而無正當理由者，法院得依原告聲請，以裁定命該未
  起訴之人於一定期間內追加為原告，逾期未追加者，視為已一
  同起訴，同法第五六條之一第一項亦定有明文。則訴訟標的對
  於數人必須合一確定時，如其中一人或數人未同時為原告，原
  告當事人固有所欠缺，惟原告得於第一審或第二審隨時追加原
  非當事人之人為原告，僅該應共同起訴之人拒絕同為原告時，
  第一審或第二審法院始依原告之聲請，以裁定命該未起訴之人
  於一定期間內追加為原告。查被上訴人於原審主張：上訴人偽
  造許玉珠之授權書領取系爭土地徵收補償費，侵占許玉珠應分
  得之系爭款項，許玉珠死亡後，系爭款項屬許玉珠全體繼承人
  公同共有，伊等為許玉珠繼承人，依侵權行為法則及不得得利
  規定請求上訴人返還系爭款項。嗣於本院前審訴訟程序進行中
  ，因追加原告之被繼承人廖鎮雄於另案判決（本院九十五年度
  上字第三三號）確定與許玉珠間有父母子女親子關係存在，則
  依被上訴人主張，系爭款項應屬許玉珠全體繼承人即被上訴人
  及廖鎮雄公同共有，依侵權行為或不當得利規定，請求返還屬
  許玉珠遺產之系爭款項，該訴訟標的對於許玉珠全體繼承人必
  須合一確定，被上訴人起訴時，未及列廖鎮雄為共同原告，在
  上開確定判決後，聲請追加廖鎮雄之繼承人即戊○○○等五人
  為共同原告，且戊○○○等五人於本院裁定前已自行聲請追加
  為原告，依上開說明，自無不合，被上訴人辯稱被上訴人不得
  聲請追加戊○○○等五人為原告，其等起訴不合法云云，不足
  採信。
二被上訴人子○○、追加原告丙○○、辛○○、乙○○經合法通
  知，未於言詞辯論期日到場，核無民事訴訟法第三百八十六條
  各款所列情形，爰准上訴人聲請，由其一造辯論而為判決。
乙、得心證之理由
一本件壬○○等人主張：伊等為許玉珠之繼承人，上訴人為許玉
  珠之弟，許庭禎為上訴人之子。上訴人與許庭禎明知許玉珠於
  七十八年間即因中風而成植物人狀態，長期臥床，竟於八十三
  年六月十六日，由上訴人以許玉珠之代理人名義申請更換印鑑
  章，由許庭禎於八十三年九月三十日代理許玉珠申請換發身分
  證，並由上訴人於八十四年二月間許玉珠病逝前夕，偽刻許玉
  珠印章，用印於許全喜（被上訴人之父、許玉珠之養父）之繼
  承系統表，並持該繼承系統表，以許全喜全體繼承人之代表人
  身分，向台北市政府地政處申請代領許全喜之遺產即系爭土地
  徵收補償費，將領得款項依法應由許玉珠繼承分配之系爭款項
  不法侵占入己等情。爰依民法第一百八十四條、第一百七十九
  條、第一百九十七條侵權行為損害賠償及不當得利、同法第一
  千一百四十八條繼承之法律關係，求為命上訴人給付系爭款項
  及加計自八十四年二月十八日起算法定遲延利息之判決（被上
  訴人對許庭禎請求給付部分，業經第一審判決敗訴確定）。
二上訴人則以：許玉珠簽訂授權書予伊，表示願將系爭土地徵收
  補償費給予伊。且許玉珠曾於七十五年間簽立放棄書，載明願
  意放棄許全喜死亡後所有建物及土地財產一切權利，並同意由
  伊領取徵收補償費，伊並無侵權行為及不當得利之情事。況許
  全喜係於五十一年間過世，距今已四十幾年，侵權行為損害賠
  償請求權及不當得利請求權及繼承回復請求權均已罹於時效。
  又上訴人主張伊之侵權行為發生於八十四年間，距今已逾十年
  ，其請求權亦罹於時效等語，資為抗辯。
三按繼承人有數人時，在分割遺產前，各繼承人對於遺產全部為
  公同共有；繼承人得隨時請求分割遺產，民法第一千一百五十
  一條、一千一百六十四條定有明文。而公同共有物分割之方法
  ，依同法第八百三十條第二項規定，除法律另有規定外，應依
  關於共有物分割之規定，故協議分割遺產者，即應適用同法第
  二百二十四條第一項規定，由公同共有人即各繼承人全體共同
  協議為之，否則其協議分割為無效。壬○○主張上訴人領取系
  爭土地徵收補償費後，與許玉珠以外之其他繼承人達成分割協
  議並未分配云云，依其主張許玉珠顯未參與系爭土地徵收補償
  費之分割協議，則系爭土地徵收補償費之公同共有關係難認已
  因分割協議而消滅。又除別有規定外，確定之終局判決就經裁
  判之訴訟標的，有既判力，民事訴訟法第四百條第一項定有明
  文，而民事訴訟採處分權主義，除別有規定外，法院不得就當
  事人未聲明之事項為判決，同法第三百八十八條亦定有明文。
  故既判力係針對當事人所聲明並經確定終局判決之訴訟標的所
  生訴訟法上之效力。分割遺產，固以廢止遺產全部之公同共有
  關係為目的，非僅在消滅個別財產之公同共有關係，惟全體繼
  承人協議分割遺產，如未將全部遺產列入分割協議範圍，其未
  列入協議之遺產仍屬全體繼承人公同共有，同理，繼承人中之
  一人或數人請求裁判分割遺產，法院固應闡明將全部遺產列入
  分割標的，惟法院倘未闡明或雖經闡明而當事人仍未將全部遺
  產列出供法院斟酌分割方法，該未列入裁判分割之遺產，自不
  受該分割判決效力所及，仍屬全體繼承人公同共有。許全喜之
  全體繼承人於他案分割遺產訴訟，並未將系爭土地徵收補償費
  列入請求裁判分割範圍，為兩造所不爭，系爭土地徵收補償費
  即非他案分割遺產訴訟確定判決之既判力所及，仍屬許全喜之
  遺產。壬○○等人主張許全喜全體繼承人就系爭土地徵收補償
  費之公同共有關係已因他案分割遺產訴訟確定判決而消滅云云
  ，不足採信。再按被徵收之土地，所有權人死亡未辦竣繼承登
  記，其徵收補償費得由部分繼承人按其應繼分領取之；其已辦
  竣公同共有繼承登記者，亦同；前項規定，於本條例施行前尚
  未領取徵收補償費之土地，適用之，九十一年十二月十一日公
  布施行之修正後土地徵收條例第二十五條固定有明文，惟系爭
  土地徵收補償費於八十四年間已領取完畢，無上開規定之適用
  ，且該條立法意旨，在使因徵收而應發給之徵收補償費，可以
  避免因原所有權人死亡，部分繼承人不願會同、行蹤不明或其
  他情形未能會同具領補償費，肇致全部繼承人均不能領取補償
  費，致存入專戶保管之補償費逾期未領歸屬國庫，影響所有權
  人權益而設，以兼申領人及其他繼承人之權益而設，尚不因該
  條規定，使徵收補償費之公同共有關係當然消滅，壬○○等人
  主張許全喜全體繼承人就系爭土地徵收補償費之公同共有關係
  ，已因上開規定而消滅，系爭款項已成為許玉珠遺產云云，亦
  不足採信。
四綜上所述，系爭土地徵收補償費屬許全喜遺產，尚未分割，應
  屬許全喜全體繼承人公同共有，壬○○等人無從主張系爭款項
  已成為許玉珠遺產而得依侵權行為或不當得利請求上訴人賠償
  或返還。原審未察，遽准壬○○等五人之請求，命上訴人給付
  系爭款項本息與壬○○等五人，並為假執行之宣告，即有未洽
  ，上訴論旨，指摘此部分原判決不當，求予廢棄，為有理由，
  爰由本院廢棄改判如主文第二項所示。追加原告所為追加之訴
  ，既無理由，即不應准許，其假執行之聲請亦失所附麗，應併
  予駁回。
五本件法律關係已臻明確，兩造其餘陳述，無礙判決結果，爰不
  贅為說明，附此敘明。
六據上論結，本件上訴為有理由，追加原告之訴為無理由。依民
  事訴訟法第四百六十三條、第三百八十五條第一項、第四百五
  十條、第八十五條第二項，判決如主文。
中    華    民    國    98     年   3     月    3    日
                    民事第九庭
                        審判長法  官   黃熙嫣
                              法  官   陳玉完
                              法  官   鄭傑夫
正本係照原本作成。
如不服本判決，應於收受送達後20日內向本院提出上訴書狀，其
未表明上訴理由者，應於提出上訴後20日內向本院補提理由書狀
（均須按他造當事人之人數附繕本）上訴時應提出委任律師或具
有律師資格之人之委任狀；委任有律師資格者，另應附具律師資
格證書及釋明委任人與受任人有民事訴訟法第466條之1第1項但
書或第2項（詳附註）所定關係之釋明文書影本。
中    華    民    國    98    年    3     月    4     日
                              書記官   廖逸柔
附註：
民事訴訟法第466條之1（第1項、第2項）：
對於第二審判決上訴，上訴人應委任律師為訴訟代理人。但上訴
人或其他法定代理人具有律師資格者，不在此限。
上訴人之配偶、三親等內之血親、二親等內之姻親，或上訴人為
法人、中央或地方機關時，其所屬專任人員具有律師資格並經法
院認為適當者，亦得為第三審訴訟代理人。


司法院資訊處製作；財團法人民間司法改革基金會備份。
